臺灣臺中地方法院民事判決　九十二年度訴字第二七八三號
　　原　　　告　乙○○
　　訴訟代理人　丙○○
　　被　　　告　甲○○
　　　　　　　　丁○○
　　　　　　　　己○○
　　訴訟代理人　戊○○
右當事人間請求拆屋還地等事件，經本院於民國九十三年二月五日言詞辯論終結，判
決如左：
    主      文
被告應將坐落台中市○區○○段七小段二五之十四地號如附圖所示Ｂ部分，面積八十
平方公尺、如附圖所示Ｄ部分，面積七平方公尺土地上之地上物拆除，並將該土地返
還予原告；及將同小段二五之十三地號如附圖所示Ｉ部分，面積三平方公尺、如附圖
所示Ｊ部分，面積九平方公尺土地上之地上物拆除，並將該土地返還予原告及訴外人
黃茂卿。
被告應自民國九十一年十二月十一日起至返還上開土地之日止，按年給付原告新台幣
伍萬伍仟捌佰陸拾元。
第一項拆屋還地之履行期間為陸個月。
訴訟費用由被告負擔。
    事      實
甲、原告方面：
  壹、聲明：除履行期間外，如主文所示。
  貳、陳述：
    一坐落台中市○區○○段七小段二五之十四地號土地（下稱系爭二五之十四地號
      土地）為原告單獨所有；而同小段二五之十三地號土地（下稱系爭二五之十三
      地號土地）為原告及訴外人黃茂卿所共有，應有部分各二分之一（上開二筆土
      地，下稱系爭土地）。
    二被告所有之違章建築（下稱系爭房屋）及車棚（下稱系爭車棚），無法律上原
      因，分別占用系爭二五之十四地號如附圖所示Ｂ部分，面積八十平方公尺、如
      附圖所示Ｄ部分，面積七平方公尺，及系爭二五之十三地號如附圖所示Ｉ部分
      ，面積三平方公尺，及如附圖所示Ｊ部分，面積九平方公尺之土地，為此訴請
      被告拆屋還地，聲明如主文第一項所示。
    三系爭土地之申報地價為每平方公尺新台幣（下同）捌仟零貳拾陸元肆角，則被
      告占用系爭二五之十四地號如附圖所示Ｂ、Ｄ部分土地，面積共八十七平方公
      尺，每年因不當得利所受利益為伍萬伍仟捌佰陸拾元（計算式為：8026.4元
      ／平方公尺Ｘ87平方公尺Ｘ8%＝55863元），據此，被告應自民國九十一年十
      二月十一日起至返還系爭土地之日止，按年給付原告伍萬伍仟捌佰陸拾元，
      爰聲明如主文第二項所示。另就被告占用系爭二五之十三地號土地部分，原告
      不追加請求相當於租金之不當得利。
    四本件如原告訴請拆屋還地部分獲勝訴判決，原告希望定履行期間六個月。
    五原告不願意將系爭土地出租，而計劃將系爭土地連同附近其所有之土地全部收
      回一起出售。
    六引用原告在鈞院九十二年度簡上字第二八六號民事案件與本件有關之陳述及舉
      證。
  、證據：提出鈞院九十一年度中簡字第三七一○號民事判決影本一份及土地登記
      謄本二份為證；並聲請鈞院勘測現場。
乙、被告方面：
  壹、聲明：原告之訴駁回。
  貳、陳述：
    一系爭房屋係由被告三人繼承取得，且系爭房屋確實有占用系爭土地如附圖所示
      Ｂ、Ｉ部分；另被告所有之系爭車棚亦有占用系爭土地如附圖所示Ｄ、Ｊ部分
      。
    二兩造就被告占用系爭土地一事，已於八十七年間達成和解，此後被告即未曾使
      用系爭房屋。且原告於和解後亦未曾與被告協調拆除地上物之事宜，反而在事
      隔多年後提起不當得利之訴，並誤指被告占用系爭土地旁之其他土地，為此，
      被告對該不當得利之訴已提起上訴，業經鈞院以九十二年度簡上字第二八六號
      返還不當得利事件受理在案。
    三原告多年來疏於管理系爭土地，被告之被繼承人遂無因管理系爭土地，使系爭
      土地不致荒蕪，被告願意以合理之價格承租或購買系爭土地。
    四本件如原告訴請拆屋還地部分獲勝訴判決，對原告所主張之履行期間六個月沒
      有意見。
    五引用被告在鈞院九十二年度簡上字第二八六號民事案件與本件有關之陳述及舉
      證。
  、證據：提出民事聲明上訴狀影本一份、民事呈報狀影本二份及鈞院九十一年度
      中簡字第三七一○號民事判決節本影本一份為證。
丙、本院依職權調取本院九十二年度簡上字第二八六號返還不當得利事件全卷。
    理      由
一、按起訴狀送達後，原告不得將原訴變更或追加他訴，但請求之基礎事實同一者，
    不在此限。又被告於訴之變更或追加無異議，而為本案之言詞辯論者，視為同意
    變更或追加。民事訴訟法第二百五十五條第一項第二款、第二項定有明文。經查
    ，原起訴請求被告應將坐落系爭二五之十四地號如附圖所示Ｂ部分，面積八十平
    方公尺、如附圖所示Ｄ部分，面積七平方公尺土地上之地上物拆除，並將該土地
    返還予原告；並自九十一年十二月十一日起至返還上開土地之日止，按年給付原
    告伍萬伍仟捌佰陸拾元。嗣於起訴狀送達後，原告尚追加請求被告將系爭二五
    之十三地號如附圖所示Ｉ部分，面積三平方公尺、如附圖所示Ｊ部分，面積九平
    方公尺土地上之地上物拆除，並將該土地返還予原告及訴外人黃茂卿。其訴之追
    加既有請求之基礎事實同一之情事，且被告於訴之追加並無異議，而為本案之言
    詞辯論，參諸首揭規定，應予准許，合先敘明。
二、本件原告主張：系爭二五之十四地號土地為原告單獨所有，而系爭二五之十三地
    號土地為原告及訴外人黃茂卿所共有，應有部分各二分之一；再者，系爭房屋及
    車棚為被告所有，且系爭房屋占用系爭土地如附圖所示Ｂ部分，面積八十平方公
    尺、如附圖所示Ｉ部分，面積三平方公尺，系爭車棚占用系爭土地如附圖所示Ｄ
    部分，面積七平方公尺、如附圖所示Ｊ部分，面積九平方公尺；又被告占用系爭
    土地並無法律上之原因等事實，業據提出土地登記謄本二份為證，且經本院會同
    台中市中山地政事務所到場勘測屬實，有本院勘驗筆錄暨台中市中山地政事務所
    複丈成果圖各一份附卷足憑，復為被告所不爭執，應堪信為真正。
三、而被告雖表示願意以合理之價格承租或購買系爭土地等語，惟為原告所拒絕，是
    被告迄無占有系爭土地之合法權源。準此，原告本於民法第七百六十七條前段所
    有物返還請求權，請求被告應將系爭七小段二五之十四地號如附圖所示Ｂ部分，
    面積八十平方公尺、如附圖所示Ｄ部分，面積七平方公尺土地上之地上物拆除，
    並將該土地返還予原告；及將系爭二五之十三地號如附圖所示Ｉ部分，面積三平
    方公尺、如附圖所示Ｊ部分，面積九平方公尺土地上之地上物拆除，並將該土地
    返還予原告及訴外人黃茂卿，即屬有據。
四、又原告主張：系爭土地之申報地價為每平方公尺捌仟零貳拾陸元肆角，則被告占
    用系爭二五之十四地號如附圖所示Ｂ、Ｄ部分土地，面積共八十七平方公尺，每
    年因不當得利所受利益為伍萬伍仟捌佰陸拾元，故被告應自九十一年十二月十
    一日起至返還系爭土地之日止，按年給付原告伍萬伍仟捌佰陸拾元等語；被告
    則以：系爭土地附近地價逐年下滑，如系爭土地對面即台中市○區○○段七小段
    二四之四四、二三之一、二四之二三、二四之二二號空地，約九十四坪（三百三
    十平方公尺），由林宗男以每月一萬元承租供作露天停車場之用，每平方公尺租
    金僅約三十三元等語置辯。經查：
  (一)按無法律上原因而受利益，致他人受損害者，應返還其利益，民法第一百七十九
    條定有明文。是被告既未經原告同意，系爭房屋及車棚得無償占用原告之系爭土
    地，則被告占用原告之系爭土地而受有利益，致原告受有損害，原告本於民法第
    一百七十九條之不當得利返還請求權，請求被告給付相當於租金之不當得利，於
    法有據。
  (二)至於該不當得利之計算標準，應參酌土地法第一百零五條、第九十七條第一項之
    規定，予以計算較為客觀公允。次按建築房屋之基地租金，依土地法第一百零五
    條準用同法第九十七規定，以不超過該土地申報價額年息百分之十為限。又基地
    租金之數額，除以基地申報地價為基礎外，尚須斟酌基地之位置，工商業繁榮之
    程度，承租人利用基地之經濟價值及所受利益等項，並與鄰地租金相比較，以為
    決定，並非必達申報總地價年息百分之十最高額（最高法院六十八年度台上字第
    三○七一號判例意旨可資參照）。查系爭土地如附圖所示Ｂ、Ｉ部分土地，其上
    蓋有磚造水泥牆壁，屋頂為鐵皮烤漆浪板之房屋，該房屋坐落台中市○區○○路
    五六巷內，面臨六米馬路，對面即是七層樓大樓，距離國光路約有十公尺，由巷
    口到國光路與復興路三段路口，約一百公尺，目前該房屋內大部分並無置放物品
    ，只有小部分地方放有雜物，又系爭土地如附圖所示Ｄ、Ｊ部分係蓋有槽鋼烤漆
    浪板之車棚等情，業經本院到場勘驗屬實，並製有勘驗筆錄在卷可稽，且有本院
    九十一年度中簡字第三七一○○號返還不當得利事件卷宗內之勘驗筆錄及照片八
    張附卷足憑（見該卷第九十至九十二頁）。被告雖辯稱：系爭土地附近地價逐年
    下滑，如系爭土地對面即台中市○區○○段七小段二四之四四、二三之一、二四
    之二三、二四之二二號空地，約九十四坪（三百三十平方公尺），由林宗男以每
    月一萬元承租供作露天停車場之用，每平方公尺租金僅約三十三元等語，此固經
    證人林宗男於本院九十二年度簡上字第二八六號返還不當得利事件九十二年八月
    二十二日言詞辯論期日所證述之租金價額相符，並有林宗男與訴外人蔡學文間之
    基地租用合約書附於該返還不當得利事件卷宗內可參，惟上揭租地係供露天停車
    場使用，與本件遭被告以磚牆鐵皮建物及車棚使用之情形不同，且證人林宗男同
    時證稱：土地是向訴外人蔡學文租的，蔡先生是我認識的人等語，則租賃雙方既
    有認識，其租金之約定是否完全客觀，自非無疑。是本院斟酌上情，認為系爭土
    地以申報地價百分之八計算，當屬合理。
  (三)而系爭二四之十四地號土地之申報地價，於八十九年七月一日以後迄九十二年間
    ，為每平方公尺捌仟零陸拾貳元肆角乙情，有上開土地登記謄本及台中市稅捐稽
    徵處大智分處函暨所附地價稅明細表（見本院九十一年度中簡字第三七一○○號
    返還不當得利事件卷宗第五十七至六十二頁）可按。且原告前係就被告占用系爭
    土地乙節，訴請被告返還自八十七年九月十一日起至九十一年十二月十日止相當
    於租金之不當得利，已經本院依職權調取本院九十二年度簡上字第二八六號返還
    不當得利事件全卷查明屬實。是就被告占用系爭二五之十四地號如附圖所示Ｂ、
    Ｄ部分之土地，面積共八十七平方公尺乙節，原告得請求被告自九十一年十二月
    十一日起至返還上開土地之日止，按年給付原告伍萬陸仟壹佰壹拾肆元（計算式
    ：8062.4元／平方公尺Ｘ87平方公尺Ｘ8%＝56114元，元以下四捨五入）。而原
    告僅請求被告自九十一年十二月十一日起至返還上開土地之日止，按年給付原告
    伍萬伍仟捌佰陸拾元，應予准許。
五、從而，原告依民法第七百六十七條所有物返還請求權，請求被告應將系爭二五之
    十四地號如附圖所示Ｂ部分，面積八十平方公尺、如附圖所示Ｄ部分，面積七平
    方公尺土地上之地上物拆除，並將該土地返還予原告；及將系爭二五之十三地號
    如附圖所示Ｉ部分，面積三平方公尺、如附圖所示Ｊ部分，面積九平方公尺土地
    上之地上物拆除，並將該土地返還予原告及訴外人黃茂卿；及請求被告自九十一
    年十二月十一日起至返還上開土地之日止，按年給付原告伍萬伍仟捌佰陸拾元
    ，均有理由，應予准許。
六、按判決所命之給付，其性質非長期間不能履行，或斟酌被告之境況，兼顧原告之
    利益，法院得於判決內定相當之履行期間或命分期給付。經原告同意者，亦同。
    民事訴訟法第三百九十六條第一項定有明文。查拆屋還地，非立時可就，需有較
    長之時間始克履行；且原告已同意本件拆屋還地部分之履行期間為六個月，復為
    被告所不爭執，本院斟酌上情，認宜予六個月之履行期間，俾資兼顧。
七、據上論結，原告之訴為有理由，依民事訴訟法第七十八條、第八十五條第一項前
    段、第三百九十六條第一項，判決如主文。
中　　　華　　　民　　　國　　九十三　　年　　　二　　　月　　 十九 　　日
                                    臺灣臺中地方法院民事第四庭
~B法　　　官　許秀芬
右為正本係照原本作成
如對本判決上訴須於判決送達後廿日內向本院提出上訴狀
中　　　華　　　民　　　國　　九十三　　年　　　二　　　月　　 十九 　　日
~B法院書記官
